【裁判字號】    97,上易,452
【裁判日期】    970807
【裁判案由】    詐欺等
【裁判全文】
臺灣高等法院刑事判決                 97年度上易字第452號
上  訴  人  臺灣板橋地方法院檢察署檢察官
被      告  丙○○（原名王德政）
上列上訴人因被告詐欺等案件，不服臺灣板橋地方法院96年度易
字第3147號，中華民國96年12月13日第一審判決（起訴案號：臺
灣板橋地方法院檢察署96年度偵字第4778號、第5742號），提起
上訴，本院判決如下：
    主  文
原判決關於丙○○詐欺丁○○○、己○○部分及定執行刑部分，
均撤銷。
丙○○連續意圖為自己不法之所有，以詐術使人將本人之物交付
，處有期徒刑壹年貳月，減為有期徒刑柒月。
其他上訴駁回。
撤銷改判部分所處之刑與上訴駁回部分所處之刑，應執行有期徒
刑玖月。
    事  實
一、丙○○原名為王德政，前係址設臺北縣土城市○○路○段165
    號1、2樓寶來證券股份有限公司土城分公司（下稱寶來證券
    公司）營業員。詎丙○○因投資失利週轉失靈，竟基於意圖
    為自己不法所有之概括犯意，自民國95年3月9日至同月17日
    間，先於95年3月9日，在上址藉客戶丁○○○委託其代購新
    臺幣（下同）50萬元基金之機，施用詐術，要求丁○○○將
    上開款項匯款至其向不知情之胞弟王豐毅借用之戶名為寶來
    曼氏期貨股份有限公司、帳號000000000000號之期貨帳戶內
    ，致丁○○○陷於錯誤，認為上開帳戶為自己向寶來證券公
    司申請之帳戶，而於同日匯款至上開帳戶內；復於同年月17
    日，利用客戶己○○委託代為購買 150萬元結構型商品之機
    會，施用詐術，要求己○○匯款上揭款項至王豐毅之上開帳
    戶內，己○○不疑有他，而依其指示於當日匯款至王豐毅上
    開帳戶內，丙○○嗣均未依丁○○○及己○○之委託實際下
    單買賣基金及結構型商品。後於95年7 月間，丙○○另起犯
    意，趁客戶乙○○以其妻魏瑞婷名義向寶來證券公司申請開
    立之期貨交易帳戶保證金不足之便，施用詐術，要求乙○○
    補足保證金，俾得以繼續下單買賣期貨選擇權，乙○○因此
    深信不疑，而委由甲○○依丙○○之指示，於95年7 月17日
    ，匯款75萬元至丙○○向不知情之友人廖俊翔所有戶名寶來
    瑞富期貨股份有限公司、帳號為000000000000號期貨帳戶內
    ，再委由不知情之廖俊翔提領後花用殆盡。丙○○後來則於
    有偵查犯罪權限之人發覺前，主動向臺灣板橋地方法院檢察
    署檢察官自首接受裁判。
二、案經丙○○向臺灣板橋地方法院檢察署檢察官自首及寶來證
    券公司、己○○訴由臺北市政府警察局北投分局報告臺灣臺
    北士林地方法院檢察署呈請臺灣高等法院檢察署檢察長令轉
    臺灣板橋地方法院檢察署檢察官偵查起訴。
    理  由
一、訊據被告丙○○對於上揭犯罪事實均承認不諱（見原審96年
    11月28日審判筆錄第2 頁、本院97年7月24日審判筆錄第3頁
    至第5 頁），核與告訴代理人戊○○、告訴人己○○、被害
    人乙○○及丁○○○指訴情節相符，並經證人廖俊翔、王豐
    毅、甲○○等人證述明確，復有僱用約定書1 紙、匯款回條
    2紙及匯款申請書3紙等在卷可資佐證，足認被告丙○○於審
    理中出於任意性之自白與事實相符。從而，本件事證明確，
    被告丙○○犯行已堪認定。
二、法律之變更：被告行為後，刑法於94年1月7日修正通過，於
    同年2月2日公布，並於95年7月1日施行。按行為後法律有變
    更者，適用行為時之法律，但行為後之法律有利於行為人者
    ，適用最有利於行為人之法律，修正後之刑法第2條第1項定
    有明文。此條規定乃與刑法第一條罪刑法定主義契合，而貫
    徹法律禁止溯及既往原則，係規範行為後法律變更所生新舊
    法律比較適用之準據法，是刑法第2 條本身雖經修正，但刑
    法第2 條既屬適用法律之準據法，本身尚無比較新舊法之問
    題，應一律適用裁判時之現行刑法第2 條規定以決定適用之
    刑罰法律。又本次刑法修正之比較新舊法，應就罪刑有關之
    共犯、未遂犯、想像競合犯、牽連犯、連續犯、結合犯，以
    及累犯加重、自首減輕暨其他法定加減原因（如身分加減）
    與加減例等一切情形，綜其全部罪刑之結果而為比較（最高
    法院95年度第8次刑庭會議決議可資參照）。茲就本件適用
    刑法法條新舊法比較之情形分論如下：
  (一)刑法第56條連續犯之規定業於94年1月7日修正刪除，並於95
    年7月1日施行。是於新法修正施行後，被告之數犯罪行為（
    指詐欺被害人丁○○○及告訴人己○○之部分），即須分論
    併罰。此刪除雖非犯罪構成要件之變更，但顯已影響行為人
    刑罰之法律效果，自屬法律有變更，依新法第2條第1項規定
    ，比較新、舊法結果，仍應適用較有利於被告之行為時法律
    即舊法論以連續犯（參照最高法院95年度第8 次刑事庭會議
    決議）。
  (二)刑法第62條自首之規定，於94年1月7日修正，95年7月1日施
    行前之規定：「對於未發覺之罪自首而受裁判者，減輕其刑
    ，但有特別規定者，依其規定。」，修正後則為：「對於未
    發覺之罪自首而受裁判者，得減輕其刑。但有特別規定者，
    依其規定。」，依修正後刑法第62條將原規定之「必減」修
    正為「得減」，雖性質上屬刑法裁量之事項，惟既影響行為
    人之刑罰法律效果，應屬法律變更之範疇，而有刑法第二條
    第一項之適用，經比較新舊法，以舊法規定「必減」對行為
    人較為有利，故應適用行為時即修正前刑法第62條前段規定
    減輕其刑。
  (三)刑法第339條第1項詐欺罪之規定雖未修正，惟該等條文之法
    定刑除有期徒刑及拘役外，尚有併科或選科罰金刑之規定，
    而修正後之刑法第33條第5 款既已將罰金刑之最低額由銀元
    一元即新臺幣三元，提高為新臺幣一千元，比較新、舊法結
    果，自以被告行為時即修正前刑法第33條第5 款規定較有利
    於被告，應依刑法第2條第1項前段，適用修正前之刑法第33
    條第5 款規定論科。此外，刑法第2條第1項之規定，係規範
    行為後「法律變更」所生新舊法比較適用之準據法。故如新
    舊法處罰之輕重相同，即無比較適用之問題，非此條所指之
    法律有變更，即無本條之適用，應依一般法律適用原則，適
    用裁判時法，其為純文字修正者，更應同此（參照最高法院
    95年11月7 日第21次刑事庭會議決議）。而被告行為後，刑
    法施行法業於95年6月14日增訂公布第1條之1，其中第1項規
    定：「中華民國94年1月7日刑法修正施行後，刑法分則編所
    定罰金之貨幣單位為新臺幣」，第2項前段明定：「94年1月
    7 日刑法修正時，刑法分則編未修正之條文定有罰金者，自
    94年1月7日刑法修正施行後，就其所定數額提高為30倍」，
    惟依被告行為時之法律即罰金罰鍰提高標準條例第1 條前段
    ，業將刑法分則各罪法定刑所定罰金數額提高10倍，再由銀
    元換算為新臺幣之結果，刑法第339條第1項法定刑所定罰金
    最高數額，與修正後之法律規定仍屬一致，並無不同，對被
    告等而言尚無有利或不利之情形，揆諸前揭說明，自不生新
    舊法比較之問題，應依一般法律適用原則，適用裁判時法即
    刑法施行法第1條之1第1項、第3項前段之規定，而不再適用
    罰金罰鍰提高標準條例第1條前段。
  (四)刑法第51條第5 款關於「宣告多數有期徒刑者，於各刑中之
    最長期以上，各刑合併之刑期以下，定其刑期。但不得逾二
    十年」之規定，經修正為「宣告多數有期徒刑者，於各刑中
    之最長期以上，各刑合併之刑期以下，定其刑期。但不得逾
    三十年」，比較新、舊法之結果，自以行為時即修正前刑法
    較有利於被告，依刑法第2條第1項前段之規定，仍應依行為
    時即修正前刑法，定其應執行之刑。
三、核被告丙○○所為，均係犯刑法第339條第1項之詐欺罪，檢
    察官於起訴書中雖認被告丙○○另構成刑法第336條第2項之
    業務侵占罪，惟公訴蒞庭檢察官於原審準備程序及審理中，
    已陳明並更正被告丙○○僅係犯刑法第339條第1項之詐欺罪
    （見原審96年11月18日準備程序筆錄第 2頁、同日之審判筆
    錄第 2頁），是在檢察官自行更正起訴法條之情形下，該部
    分復在檢察官起訴之範圍內，本院已無庸再依刑事訴訟法第
    300 條之規定，變更起訴法條。被告丙○○就詐欺被害人丁○○○及告訴人己○○部分，時間相近，手段相同，屬行為
    時即修正前刑法第56條之連續犯，應依行為時即修正前刑法
    第56條之規定，從一重處斷；又被告丙○○就詐欺被害人乙○○之部分，與上開部分（即詐欺被害人丁○○○及告訴人
    己○○）時間相隔已有數月之久，犯罪情節亦略有不同，難
    認該部分亦有行為時即修正前刑法第56條連續犯之概括犯意
    及行為，是就該二部分即應分論併罰，檢察官於起訴書中認
    被告丙○○三次行為均屬連續犯等語，尚有未洽，附此敘明
    。被告丙○○就上開論罪部分，於有偵查權之機關未發覺前
    ，自首而接受裁判，有臺灣板橋地方法院檢察署申告案件報
    告單一份在卷可稽（見臺灣板橋地方法院檢察署95年度他字
    第5978號卷第1頁），應依刑法第62條之規定，減輕其刑。
四、就被告丙○○詐欺乙○○部分，原審同前開之認定，依刑法
    第339條第1項、第62條、第41條第1項前段，刑法施行法第1
    條之1 之規定，並審酌被告丙○○承認犯行而態度良好、詐
    欺所得之金額、迄今未與被害人達成和解等一切情狀，量處
    有期徒刑6 月，並諭知易科罰金之折算標準。再以此部分犯
    罪時間係在96年4 月24日之前，所犯非中華民國九十六年罪
    犯減刑條例（下稱減刑條例）第3 條所列之罪，符合減刑條
    件，依減刑條例第2條第1項第3款、第7條、第9 條之規定，
    減其宣告刑二分之一，並諭知易科罰金之折算標準。其認事
    用法並無不當，量刑亦屬妥適。公訴人上訴意旨指稱此部分
    量刑過輕云云，並無理由，應予駁回。
五、就被告丙○○詐欺丁○○○、己○○部分，原審以被告丙○○所犯事證明確，予以論罪科刑，固非無見。惟此部分被告
    丙○○連續詐欺所得之金額達 200萬元，且告訴人嗣後多次
    與被告丙○○接觸，被告丙○○雖表示要與告訴人達成和解
    ，然均未能履行，足見被告並無悔意，原審就此部分量處被
    告丙○○有期徒刑1年，減為有期徒刑6月，並諭知易科罰金
    之折算標準，量刑尚屬過輕。公訴人執此為由，提起上訴，
    核有理由。公訴人上訴意旨另以：被告丙○○於95年3月9日
    詐騙丁○○○50萬元，與其於同年月20日（應為同年月17日
    ）詐騙己○○ 150萬元之犯行，相隔10餘日，且犯意各別，
    指摘原審就此部分論以連續犯，尚有違誤云云。然查：被告
    丙○○於95年3月9日詐騙丁○○○50萬元，並於同年月17日
    詐騙己○○ 150萬元之犯行，時間相近，手段相同，顯係基
    於同一之概括犯意為之，屬行為時即修正前刑法第56條之連
    續犯，已如前述，公訴人此部分上訴意旨，核無理由。惟原
    判決既有上開可議之處，自應由本院將原判決關於被告丙○○詐欺丁○○○、己○○部分及定執行刑部分，予以撤銷改
    判。爰審酌被告丙○○承認犯行而態度良好，惟詐欺所得之
    金額甚高、迄今未與被害人及告訴人達成和解及其他一切情
    狀，量處如主文第2 項所示之刑。又被告丙○○上開犯罪時
    間係在96年4月24日之前，所犯非減刑條例第3條所列之罪，
    符合減刑條件，依減刑條例第2條第1項第3款之規定，減其
    宣告刑二分之一。
六、撤銷改判部分所處之刑與上訴駁回部分所處之刑，合併定應
    執行刑為有期徒刑9月。
據上論斷，應依刑事訴訟法第369條第1項前段、第364條、第299
條第1項前段、第368條，刑法第2條第1項前段、第339條第1項，
修正前刑法第56條、第62條、第51條第5款，刑法施行法第1條之
1，中華民國九十六年罪犯減刑條例第2條第1項第3款、第7條，
判決如主文。
本案經檢察官鄭龍照到庭執行職務。
中    華    民    國    97    年    8     月     7     日
                  刑事第四庭審判長法  官  沈宜生
                                  法  官  周煙平
                                  法  官  鄭水銓
以上正本證明與原本無異。
不得上訴。
                                  書記官  陳雅加
中    華    民    國    97    年    8     月    7     日
附錄：本案論罪科刑法條全文
刑法第339條（普通詐欺罪）
意圖為自己或第三人不法之所有，以詐術使人將本人或第三人之
物交付者，處5年以下有期徒刑、拘役或科或併科1千元以下罰金
。
以前項方法得財產上不法之利益或使第三人得之者，亦同。
前二項之未遂犯罰之。


司法院資訊處製作；財團法人民間司法改革基金會備份。
